最高法院刑事判決　　　　　　　　　　　　　　　九十三年度台上字第六七○五號
　　上　訴　人
　　即 自訴 人　昭陽建設股份有限公司
　　代　表　人　郭素珍
　　被　　　告　己　○
　　　　　　　　丙○○
　　　　　　　　戊○○
　　共　　　同
　　選任辯護人　林武順律師
　　被　　　告　甲○○
　　　　　　　　丁○○
　　　　　　　　乙○○
右上訴人因自訴被告等偽造有價證券案件，不服台灣高等法院花蓮分院中華民國九十二
年六月二十五日第二審更審判決（九十一年度上更(二)字第五五號，自訴案號：台灣台東
地方法院八十五年度自字第一二號），提起上訴，本院判決如左：
    主  文
原判決撤銷，發回台灣高等法院花蓮分院。
    理  由
本件原判決以上訴人即自訴人昭陽建設股份有限公司（下稱昭陽公司）自訴意旨略以
︰被告己○因恐其與昭陽公司間之民事訴訟無法獲勝，明知昭陽公司前任董事長即被
告甲○○保管該公司之印章，竟與甲○○及被告丁○○、乙○○、戊○○、丙○○等
人共同基於犯意之聯絡，以昭陽公司之名義偽造如原判決附表所示之本票四紙（下或
稱系爭本票）。嗣並由丁○○、丙○○及戊○○於民國八十四年間，分別持上開本票
向台灣台東地方法院民事庭聲請裁定強制執行，因認被告等六人均涉有刑法第二百零
一條第一項之偽造有價證券罪嫌。惟經審理結果，認為尚不能證明被告等犯罪，因而
維持第一審諭知被告等均無罪之判決，而駁回自訴人在第二審之上訴，固非無見。
惟查：(一)、按所謂偽造有價證券，祇須無權制作人冒用他人名義而制作該有價證券，
即為已足，並不以該有價證券上發票人印章亦係出於偽造為必要；縱該印章為真正，
若係出於盜用，亦無礙於偽造有價證券之認定。本件上訴人昭陽公司指訴被告等未經
其授權，擅自盜用甲○○所保管之該公司印鑑章，而偽造系爭本票四張。既謂「盜用
」印章，則該本票上所蓋用之上訴人公司印鑑章，自屬真正，殊不能以其所蓋用之印
章為真正，而推論該本票非出於偽造。原判決並未深入究明甲○○是否有未經授權，
而擅自盜用昭陽公司之印鑑章而偽造系爭本票之情形。僅以系爭本票上所蓋用之昭陽
公司印鑑章，經鑑定結果與該公司於其他文件上所使用之印章相同等情，即謂上訴人
指訴被告等盜用印章而偽造系爭本票一節非屬實在，並以此推論被告等並無偽造系爭
本票之事實（見原判決理由五之(一)內所載），其論斷顯與論理法則有悖。本院前次發
回意旨對此已詳加指明，乃原判決仍未注意更正，猶為相同誤謬之論斷，顯屬可議。
(二)、原判決雖以甲○○已於卸任後之八十二年十一月二十五日，至銀行辦理更換昭陽
公司及負責人之印鑑手續，而推論上訴人指訴不實（見原判決第六頁倒數第五行至倒
數第三行）。然查上訴人係指稱甲○○於辦理更換公司印鑑後，並未將該公司之舊印
鑑章交出，以致其事後得以利用該舊印鑑章倒填日期而偽造系爭本票。證人莊憲忠於
八十五年七月十一日在台灣台東地方法院（八十四年度東簡字第七三號民事案件）審
理中亦證稱：「八十二年底，我與甲○○、郭素珍、林淑燕去銀行換舊印章，後來舊
印鑑章（就是系爭支票印章）由甲○○帶回」等語（見原審上更(二)卷第一一五頁、第
四六六頁）。而系爭本票之發票日期分別為八十二年一月十六日、八十二年一月十六
日、八十二年一月二十四日、八十二年七月三十日，雖均在甲○○至銀行辦理更換印
鑑手續（八十二年十一月二十五日）以前。但甲○○於更換印鑑後，若仍保有該公司
之舊印鑑章，則其似非不能利用該舊印鑑章倒填日期而偽造系爭本票。因此，若證人
莊憲忠所陳屬實，則上訴人前開指訴即難謂全屬無稽。究竟莊憲忠所述是否屬實？甲
○○於辦理更換印鑑後，有無將該公司之舊印鑑章帶回？若有，其原因或目的何在？
此與甲○○有無可能於卸任後，仍利用該公司之舊印鑑章倒填日期而偽造系爭本票攸
關，自有深入根究明白之必要。原審對以上疑點並未詳加根究調查明白，僅以甲○○
於卸任後已更換該公司印鑑，且系爭本票之發票日期均在其辦理更換公司印鑑手續之
前，即謂上訴人之指訴不實，自嫌速斷。(三)、上訴人主張甲○○卸任後雖仍保有昭陽
公司之舊印鑑章，但並未一併保管前任負責人李榮權之印鑑章，故其所偽造之如原判
決附表編號一、三所示之本票上雖蓋用該公司之舊印鑑章，但其上李榮權之印文，卻
與李榮權之印鑑章不同，而以此質疑系爭本票之真正。查甲○○若於卸任後僅保有昭
陽公司之舊印鑑章，並未一併保管該公司前任負責人李榮權之印鑑章。則其若有偽造
系爭本票之情事，即非不可能發生如上訴人所指系爭本票上李榮權之印文與其印鑑章
不符之情形。乃原判決竟謂：「但若自訴人所稱：被告甲○○保管該公司之舊印章，
事後持以偽造上開本票云云，則上開印章既在被告甲○○保管中，當其於本票上蓋用
印文時，勢必與原登記之公司大、小（印鑑）章完全吻合，要無公司負責人印章不符
之理」云云（見原判決第七頁第一行至第四行），其論斷亦與論理法則有悖。究竟原
判決附表編號一、三所示本票上所加蓋李榮權之印章是否真正？有無獲李榮權或李榮
福之授權加蓋？若系爭本票均經李榮權或李榮福授權簽發，何以原判決附表編號一、
三所示本票上李榮權之印章，與同附表編號二、四所示本票上所加蓋之李榮權印章不
同？其原因何在？此與上訴人前揭主張是否可信攸關，原審對此未一併調查明白，遽
行判決，亦嫌調查未盡。(四)、查被告等雖否認偽造系爭本票，辯稱：原判決附表編號
一、三、四之本票係李榮福所交付，而編號二之本票亦係李榮福將昭陽公司印章交予
甲○○簽發云云（見原審上更一卷第五十一頁、偵查卷第三三四頁反面）。然證人李
榮權、李榮福均否認有交付或授權甲○○簽發系爭本票之事實（見第一審卷第二九四
頁，原審上更(二)卷第八十七頁、第九十頁）。原判決雖謂「然查雙方家族已因建屋投
資糾紛而衍生民刑訴訟多起，雙方雖有姻親關係，然彼此立場涇渭分明，利害相反，
自無從期待其二人持平而為誠實之證言，是其等證詞不免偏頗而無從遽信」云云，而
不予採信。然其對於證人李榮權、李榮福究竟與甲○○或與其家族之間有何民、刑事
訴訟糾紛？該等民、刑事訴訟案件之當事人及案號為何？以及雙方之立場或利害關係
究竟具有如何矛盾或衝突情形？均未具體加以列敘說明，僅以前述泛詞謂證人李榮權
、李榮福二人所述偏頗而不可遽信，亦嫌理由欠備。至原判決理由第五段第（三）小
段內雖又謂：被告甲○○與李榮權、李榮福等人均係原始籌建東海國宅承受昭陽公司
之人，彼此信任授權辦理公司業務。且李榮權陳稱：當時總經理是李榮福，財務由甲
○○、李素勤夫婦處理，華南商業銀行（台東分行）三二○七之二號帳戶係甲○○及
李素勤幫忙開戶，供甲○○及李榮福使用，印章放在甲○○、李素勤處等語；可見甲
○○有經管昭陽公司財務及資金調度之事實，且與李榮福均被授權簽發該公司之票據
云云（見原判決第八頁倒數第三行起至第九頁倒數第五行）；因認甲○○所辯：原判
決附表編號一、三、四之本票係李榮福所交付，編號二之本票亦係李榮福將公司印章
交伊簽發一節為可信。惟查李榮權、李榮福均否認有交付或授權簽發系爭本票之事實
，業如前述，而甲○○於卸任昭陽公司負責人以前，有無經管該公司財務調度及被授
權簽發票據之事實，與其卸任後有無利用該公司舊印鑑章及李榮權之印章倒填日期而
偽造系爭本票之行為，係屬二事。原審並未深入究明甲○○取得或簽發系爭本票之實
際經過情形，以及系爭本票究竟係甲○○卸任該公司負責人之前所簽發，抑或係其卸
任後利用其所保管昭陽公司印鑑章及李榮權之印章倒填日期而偽造？僅以甲○○曾管
理該公司資金調度及曾被授權簽發該公司之票據，遽認系爭本票亦係經李榮權及李榮
福授權簽發或交付，而為其等有利之認定，尚嫌速斷。(五)、原判決採信被告等之辯解
，認己○、丙○○、乙○○均曾投資昭陽公司興建東海國宅，其等分別收受系爭本票
之原因，或為紅利或為退股金；己○並以其所收受原判決附表編號三所示之新台幣（
下同）三千三百萬元紅利金本票，向陳德勝調現；而丁○○則因借款八百六十萬元予
上訴人公司，而收受原判決附表編號一所示之同額本票等情，均屬有據，而為有利於
被告等之認定。然查上訴人於發回前原審已具狀陳明：(1)、李榮福、甲○○等人係於
「八十一年七月間」，始以李榮權名義向謝振碗等人買受昭陽公司。是丁○○於「八
十一年六月二十四日」匯入李榮權前揭銀行帳戶之八百六十萬元，係甲○○個人向丁
○○借款以充為入股金，與事後成立之上訴人公司無關，上訴人公司自不可能簽發同
額本票交予丁○○。(2)、若上開八百六十萬元本票係上訴人公司積欠丁○○之債務，
與甲○○無關，何以甲○○竟在該本票上背書？又何以丁○○始終未向上訴人公司要
求支付利息，亦未曾催討此欠款？而竟遲至八十四年以後，始以該本票聲請裁定強制
執行？(3)、乙○○辯稱原判決附表編號二所示之一千萬元本票，係李榮福於「八十二
年七月間」，因貫申公司加入上訴人公司合作經營，而令伊退股，乃簽發該本票（退
股金七百五十萬元加上紅利二百五十萬元，共計一千萬元）交伊云云。然上訴人公司
係於八十二年八月十二日與己○終止合作契約後，始於「同年九月間」與貫申公司接
洽合作事宜，並於「同年十一月間」與貫申公司簽約，何有可能於「同年七月間」即
以上述原因簽發該本票交予乙○○？況乙○○名義之三千股雖於同年八月十日除名，
但其股份於同年十一月又登記為甲○○及李素勤夫婦名義，有股東名簿在卷可考，則
其股份實質上既未退還該公司，上訴人何有可能簽發本票以支付其退股金及紅利？(4)
、上訴人固於八十一年十月二十六日與己○簽訂契約書，約定給付紅利六千六百萬元
，但係約定分十八期給付，每期約三百六十六萬餘元；若簽發本票支付，每張金額應
為三百六十六萬元，而非己○所稱三千三百萬元之本票一張，一千一百萬元之本票三
張。另依八十二年四月二十日協議書約定，該紅利應簽發「支票」交付，而非「本票
」；又縱使簽發本票支付該紅利，其日期亦應在「八十二年四月二十日」簽訂協議書
以後，不可能早在「八十二年一月十六日」即簽發該本票支付紅利。又己○已於「八
十二年七月二十八日」解除與上訴人公司興建東海國宅之合作契約，豈有可能又於一
年餘以後之「八十三年十月間」，再以協助上訴人公司興建東海國宅為由，持原判決
附表編號三之本票向陳德勝借款；況陳德勝所述借款金額（二千三百九十二萬元）與
該本票金額（三千三百萬元）亦不相符，足見其等所述不實。(5)、丙○○未曾出資三
千八百萬元購地，上訴人自不可能無端簽發如原判決附表編號四所示之一千一百萬元
紅利本票交付丙○○；況上開本票金額鉅大，丙○○辯謂該本票已遺失，惟竟未向法
院聲請公示催告及請求除權判決，顯違情理，自非可採等語。已詳列其所憑之理由，
並提出相關證據資料以供參酌（見原審上訴卷第一宗第六十一頁至第六十六頁、第八
十九頁至第一一一頁、同卷第二宗第十五頁至第一○五頁、第二二一頁至第二五七頁
，原審上更(一)卷第一五六頁至第一六九頁）。上訴人所陳各節是否屬實，俱與判斷被
告等究竟有無偽造系爭本票之犯行有重要關係，自有深入根究調查明白，並於理由內
詳加論敘說明之必要。本院前二次發回意旨，對此均已詳予指明。乃原審猶未注意審
酌，對於上訴人所陳上情是否可信，全然棄置不論，遽行判決，自仍有調查未盡及理
由不備之可議。上訴意旨指摘原判決不當，尚非全無理由，應認原判決仍有撤銷發回
之原因。
據上論結，應依刑事訴訟法第三百九十七條、第四百零一條，判決如主文。
中　　　華　　　民　　　國　　九十三　　年　　 十二 　　月　　二十三　　日
                              最高法院刑事第六庭
                                  審判長法官  吳　雄　銘
                                        法官  池　啟　明
                                        法官  石　木　欽
                                        法官  郭　毓　洲
                                        法官  吳　三　龍
      右正本證明與原本無異
                                              書  記  官
中　　　華　　　民　　　國　　九十三　　年　　 十二 　　月　　二十八　　日
                                                                        Ｖ
